臺灣桃園地方法院民事裁定　　　　　　100年度監宣字第162號
聲　請　人　陳素琳
相　對　人　陳林素妹
關　係　人　陳榮貴
　　　　　　林金花
上列聲請人聲請宣告相對人為受監護宣告人事件，本院裁定如下
：
    主  文
宣告陳林素妹（女，民國○○年○ 月○○日生，身分證統一編號：Ｚ0
00000000號）為受監護宣告之人。
選定陳素琳（女，民國○○年○ 月○○日生，身分證統一編號：Ｚ000
000000號）、林金花（女，民國○○年○ 月○ 日生，身分證統一編
號：Ｚ000000000號）為受監護宣告之人陳林素妹之共同監護人。
指定陳榮貴（男，民國○○年○ 月○ 日生，身分證統一編號：Ｚ000
000000號）為會同開具財產清冊之人。
聲請程序費用新臺幣壹仟元由受監護宣告之人負擔。
    理  由
一、本件聲請意旨略以：聲請人為相對人陳林素妹之次女，相對
    人自民國84年4 月13日起因老人癡呆症及精神分裂，雖延醫
    仍不見起色，近日已因精神障礙或其他心智缺陷，致不能為
    意思表示或受意思表示，或不能辨識其意思表示之效果，爰
    依民法第14條第1 項、民事訴訟法第597 條第1 項之規定，
    聲請准予對相對人為監護宣告，並依民法第1111條之規定，
    指定聲請人為相對人之監護人暨指定關係人廖韓艾婷為會同
    開具財產清冊之人。若鈞院認相對人尚未達可宣告監護之程
    度，則請依民法第14條第3 項、第15條之1 第1 項、民事訴
    訟法第624 條之3 規定為輔助宣告等語，並提出戶籍謄本、
    親屬系統表、監護宣告同意書，及相對人之診斷證明書、殘
    障手冊影本、財政部北區國稅局遺產稅免稅證明書影本等件
    為證。
二、按「對於因精神障礙或其他心智缺陷，致不能為意思表示或
    受意思表示，或不能辨識其意思表示之效果者，法院得因本
    人、配偶、四親等內之親屬、最近一年有同居事實之其他親
    屬、檢察官、主管機關或社會福利機構之聲請，為監護之宣
    告。」，民法第14條第1 項定有明文。經本院於鑑定機關即
    迎旭診所鑑定醫師邱瑞祥前訊問相對人，相對人坐輪椅；法
    官點呼相對人姓名及詢問相關生活事項，相對人均無回應。
    復訊聲請人陳素琳則陳稱：聲請目的，係為了辦理相對人配
    偶遺產繼承事宜以及為向其他子女請求扶養費。遂由鑑定醫
    師邱瑞祥為初步鑑定認：相對人重度失智，符合心神喪失。
    （參見本院100 年9 月15日訊問筆錄）。另參酌該診所出具
    精神鑑定報告書略以：陳員（即相對人）出生後發育正常，
    終生務農、打零工及為家庭主婦，過去有高血壓、糖尿病病
    史。陳員約於30年前，有被害妄想症狀，經桃園療養院診斷
    為精神分裂，近年來日常生活功能退化日益明顯，至今已無
    法行走，幾無言語及人際互動，需專人照顧。經精神狀態檢
    查：陳員仍有意識，外觀尚整，惟態度無法合作，對叫喚及
    問話幾無反應。陳員對於思考、知覺、判斷力、身體抱怨、
    病識感、定向感等完全無法接受評測，顯示其認知功能已嚴
    重受損，無處理個人事務之能力。其精神狀態已達心神喪失
    之程度。鑑定結論：陳員目前因心智缺陷，致不能為意思表
    示或受意思表示，亦即過去所謂已達到「心神喪失」之程度
    等語，有該診所100 年9 月16日迎旭祥監宣字第100189號函
    暨檢附精神鑑定報告書在卷可稽。本院審酌相對人因精神障
    礙已致不能為意思表示或受意思表示或不能識其意思表示之
    效果，是聲請人聲請對於相對人為監護之宣告，核無不合，
    應予准許。
三、次按「法院為監護之宣告時，應依職權就配偶、四親等內之
    親屬、最近一年有同居事實之其他親屬、主管機關、社會福
    利機構或其他適當之人選定一人或數人為監護人，並同時指
    定會同開具財產清冊之人。」，「法院為前項選定及指定前
    ，得命主管機關或社會福利機構進行訪視，提出調查報告及
    建議。監護之聲請人或利害關係人亦得提出相關資料或證據
    ，供法院斟酌。」，「法院選定監護人時，應依受監護宣告
    之人之最佳利益，優先考量受監護宣告之人之意見，審酌一
    切情狀，並注意下列事項：(1)受監護宣告之人之身心狀態與
    生活及財產狀況。(2)受監護宣告之人與其配偶、子女或其他
    共同生活之人間之情感狀況。(3)監護人之職業、經歷、意見
    及其與受監護宣告之人之利害關係。(4)法人為監護人時，其
    事業之種類與內容，法人及其代表人與受監護宣告之人之利
    害關係。」，民法第1111條第1 項、第2 項、第1111條之1
    分別定有明文。經本院囑請桃園縣社會工作師公會分別對本
    件聲請人、相對人及關係人進行訪視，訪視報告略以：(一)聲
    請人及相對人部分：聲請人為協助相對人辦理相對人配偶之
    遺產繼承，故聲請本案。20多年前，相對人開始出現憂鬱症
    狀，但當時對此病情相關資訊不清，未能立即協助就醫治療
    ，拖延接受診治之時間。相對人目前患有高血壓、糖尿病、
    疑似肺腫瘤之情形，據桃療醫生診斷證明書評估，相對人患
    有憂鬱症、老年期癡呆症併妄想現象、慢性其他特定亞型之
    精神分裂症。相對人目前無法獨自或使用輔具站立、行走，
    多以坐輪椅移動，無法清楚、順暢之意識表達與溝通對應，
    訪員問其姓名、年齡、聲請人姓名、角色，相對人不知所云
    且多以微笑回應。聲請人與相對人同住、同寢，寢室內擺設
    簡單，僅有一張雙人床、小電視櫃、平面電視、小型壁扇，
    需靠日光燈採光，環境尚屬整潔、無異味。相對人日常生活
    事項皆完全需他人協助。聲請人為相對人次女，係相對人主
    要照顧者，並以相對人每月新臺幣（下同）5 千元之身障津
    貼與3 千元人年金支付每月約8 千元至1 萬元之日常生活開
    銷，不足處則由偶返家探視之聲請人次女韓艾婷女士補貼，
    每次提供1 千元不等。相對人名下除每月固定8 千元津貼收
    入外，其餘無任何財產，待本案順利裁定後，則協助相對人
    繼承相對人配偶之房屋遺產，即戶籍地、目前居住所，共約
    60坪兩層樓之建築物，相對人之私人證件皆由聲請人管理運
    用。另據聲請人陳述，因相對人三子陳榮貴先生與長女林金
    花女士目前皆表示無經濟能力無法提供經濟支援、精神支持
    或主動提供照顧協助等，聲請人與陳榮貴先生、林金花女士
    因相對人照顧問題與費用而決裂，幾乎鮮少往來與互動，故
    無適當之親屬可提供協助擔任本案會同開具財產清冊之人，
    則請求由法院依職權裁定之。聲請人因經濟負擔甚重，故不
    得已向關係人即相對人之子陳榮貴及相對人之長女林金花要
    求請求支付贍養費，但兩人皆未給正向回應，且都以無工作
    、無經濟能力回應之，聲請人才轉由向法院對兩人提出支付
    贍養費之訴訟，請求每人每月支付給相對人3 千元照顧費用
    。另97年相對人配偶往生時，聲請人在鄰里長協助下向當地
    鄉鎮市公所請領急難救助喪葬津貼辦理相對人配偶之後事，
    當地山區社福中心知悉後則派請社工進行家訪並提供相關福
    利服務至今。本案聲請之精神鑑定費用，則由該社工協助請
    領相關福利津貼提供之。(二)關係人部分：1.關係人陳榮貴係
    相對人之三子，目前離婚單身，以打零工為生，收入不穩定
    ，且名下無任何財產，現在新北市工作，暫住友人家中。關
    係人陳榮貴表示，聲請人情緒控制不佳，且離家多年後，自
    97年返家起便處心積慮想要出售相對人名下之房產，為保障
    相對人權益避免相對人居無定所，認為應由手足3 人共同擔
    任相對人之監護人。2.關係人林金花係相對人之長女，目前
    離婚待業中，生活所需均靠前夫支付，經濟住況不佳。關係
    人林金花表示，自97年起相對人由聲請人照顧後，便維持每
    週一、三、五或二、四、六探望相對人，因與聲請人對於相
    對人之照顧問題發生歧見，故二人關係不睦。3.其他情況陳
    述：關係人均表示，不希望出售父親遺下之房產，希望相對
    人在世時仍有房屋可供其居住，且聲請人對家人態度不佳，
    為錢與手足反目，雖然目前與相對人同住，但並未善待相對
    人，故關係二人均表示因自己經濟狀況不佳，無力將相對人
    接來同住扶養，但為避免聲請人擅將相對人居住之房屋出售
    ，希望由三人共同任相對人之監護人。建議：訪員實訪所見
    ，關係人陳榮貴明確表示此案辦理以維護相對人權益為優先
    ，但自己不識字且經濟狀況不佳無單獨監護之能力。關係人
    林金花受訪時對於自己相關資訊則多有保留，且對相對人無
    具體照顧及權益維護計畫；綜合第一次訪視報告後認為，若
    相對人之子女期望共同監護則應提出具體照顧相對人之分工
    計畫及承諾，明確規範監護人對相對人之照顧義務，並確實
    明瞭取得監護權不等於取得相對人財產所有權，否則應由桃
    園縣政府社會局擔任相對人之監護人為宜，惟仍請鈞院以相
    對人最佳利益為考量參酌相關事證後予以綜合裁量之等語，
    有桃園縣社會工作師公會100 年8 月18日桃姚字第100272號
    、100 年11月28日桃姚字第100409號函暨附桃園縣政府社會
    處社會工作及救助科監護宣告訪視報告在卷可參。
四、綜上所述，聲請人與關係人等3 人即陳素琳、陳榮貴及林金
    花對於本件監護人人選，意見並不一致，然本件相對人既經
    本院進行鑑定，而認相對人目前之精神障礙與心智缺陷之程
    度，已無為意思表示或受意思表示或辨識意思表示之效果的
    能力，相對人應為受監護之宣告，已如上述。則本院自應考
    量相對人之最佳利益，依前揭規定說明，為相對人選任合適
    之監護人，本院參酌上揭訪視報告，審酌聲請人與關係人3
    人對於相對人財產之管理及扶養費用負擔迭有爭執，甚至相
    互攻訐彼此有將相對人名下財產佔為己有之嫌，則無論由任
    何一人單獨擔任相對人之監護人，未獲選任之其他人自無法
    信服，紛爭仍將湧現不斷，對於相對人之照護亦將招致不利
    益。職是，本院認為聲請人陳素琳為相對人之次女；關係人
    林金花為相對人之長女，二人均為相對人之至親，聲請人既
    表示有意願擔任相對人之監護人，且與相對人同住，現為相
    對人之主要實際照顧者，而關係人林金花亦表示願意擔任相
    對人之監護人，二人又無不適或不宜擔任監護人的積、消極
    原因，如由聲請人陳素琳與關係人林金花共同擔任受監護宣
    告人之監護人，相互監督節制，可共同協商為相對人謀求最
    佳之照護方式及財產管理模式，另亦俾使聲請人行使對於相
    對人之重大事項權利時，得由另一監護人參與意見，以保障
    相對人之利益，如二監護人之意思不一致，得聲請法院依監
    護人之最佳利益酌定由何人行使該權利，此較符合相對人之
    最佳利益；又關係人陳榮貴為受監護宣告人之三子，為母子
    關係，應熟知受監護宣告人之財產狀況，其既有意願，且亦
    應堪勝任會同開具財產清冊之責，併依前揭規定指定關係人
    陳榮貴為會同開具財產清冊之人。又依民法第1113條準用同
    法第1099條之規定，於監護開始時，監護人對於受監護宣告
    人陳林素妹之財產，應會同關係人陳榮貴，於2 個月內開具
    財產清冊並陳報法院，併此敘明。
五、爰依民事訴訟法第608條第1項，裁定如主文。
中    華    民    國   100    年    12    月    14    日
                        家事法庭法  官  許婉芳
以上正本係照原本作成。
如不服本裁定關於選定監護人及指定會同開具財產清冊之人部分
，應於裁定送達後10日內向本院提出抗告狀，並繳納抗告費新臺
幣1千元，其餘關於監護宣告部分，不得抗告。
中    華    民    國   100    年    12    月    14    日
                                書記官  劉文松